【裁判字號】    98,台上,7634
【裁判日期】    981217
【裁判案由】    強盜
【裁判全文】
最高法院刑事判決            九十八年度台上字第七六三四號
上  訴  人  台灣高等法院高雄分院檢察署檢察官
被      告  甲○○
選任辯護人  陳世明律師
被      告  乙○○
選任辯護人  李靜怡律師
上列上訴人因被告等強盜案件，不服台灣高等法院高雄分院中華
民國九十八年九月九日第二審判決（九十八年度上訴字第三八九
號，起訴案號：台灣屏東地方法院檢察署九十六年度偵字第六六
六九號），提起上訴，本院判決如下：
    主  文
原判決撤銷，發回台灣高等法院高雄分院。
    理  由
本件原判決以公訴意旨略稱：被告甲○○、乙○○與袁明煌（已
於民國九十六年十二月五日死亡）共同意圖為自己不法之所有，
先由袁明煌於九十六年十月一日許邀被害人吳正德南下賭博，吳
正德乃於同年月二日偕同女友李貞瑱攜帶新台幣（下同）二百四
十萬元，南下投宿於屏東縣潮州鎮「星河汽車旅館」，並於翌（
三）日駕駛自用小客車前往墾丁國家公園遊玩。嗣於同日下午四
時許接獲袁明煌來電謂賭場已經開賭，要求其至屏東縣南州鄉○
○村○○路「蘋果超商」前會合。乙○○駕駛車號八五七三－Ｒ
Ｙ自用小客車附載甲○○、袁明煌趕赴現場後，即引領吳正德駕
車至同縣南州鄉七塊村一巷三十八號前產業道路，乙○○突然將
車停靠路邊，由袁明煌下車告知吳正德稍候片刻，甲○○旋即下
車，用左手以毛巾遮住臉部，右手則持仿貝瑞塔改造手槍一支（
未扣案）指向吳正德頭部，喝令吳正德下車將現金二百四十萬元
交出，致使吳正德不能抗拒而依指示開啟後車箱，任由甲○○將
裝有現金二百四十萬元之手提包拎走，旋即搭乘乙○○所駕駛之
自用小客車逃逸等情；因認被告等均涉犯刑法第三百三十條第一
項加重強盜罪嫌。惟經審理結果，認為不能證明被告等犯罪，因
而撤銷第一審對於被告等均科刑之判決，改判諭知被告等均無罪
；固非無見。
惟查：(一)、證人之陳述有部分前後不符，或相互間有所歧異時，
究竟何者為可採，法院仍得本其自由心證予以斟酌，非謂一有不
符或矛盾，即認其全部均為不可採信。故證人對於犯罪動機、手
段、過程及結果等細節方面之陳述雖略有出入，但若對於基本犯
罪事實之陳述大體一致，而無礙於真實性之判斷者，仍非不得予
以採信。本件被害人即證人吳正德、李貞瑱對於伊等如何於案發
前一日受袁明煌邀約南下賭博，先投宿於屏東縣潮州鎮「星河汽
車旅館」，嗣於案發當日下午三、四時許接獲袁明煌來電要求伊
等至同縣南州鄉○○村○○路「蘋果超商」前會合。其後袁明煌
與甲○○共同搭乘由乙○○所駕駛之自用小客車到達後，即引領
伊等駕車至同縣南州鄉七塊村一巷三十八號前產業道路。惟乙○
○突然將車停靠路邊，由袁明煌下車告知伊等稍候片刻，甲○○
旋即下車，以毛巾遮住臉部，並持手槍將吳正德所有裝置現金二
百四十萬元之手提包劫走等情，已於檢察官偵查及第一審迭次陳
述明確（見他字偵查卷第六至八頁，一審卷第一四六至一五五頁
）。彼等對於前揭被害經過，以及親眼目睹甲○○持槍強劫財物
之主要情節，所述大致相同。原判決雖以吳正德、李貞瑱對於甲
○○係由前車左後車門或右後車門下車，當時吳正德自用小客車
之後車箱有無打開，甲○○蒙面之毛巾何時鬆脫，甲○○所持槍
枝之顏色係黑色或銀色，以及有無以槍指著李貞瑱等細節，彼此
所述不一。且吳正德既證稱持槍強劫者為甲○○，卻於事後傳簡
訊予甲○○要求其轉告持槍強劫之友人於一個小時內出面解決，
否則將報警，亦有矛盾。而吳正德於第一審證稱：因甲○○亂講
話，伊怕被驗尿，始報警云云。然吳正德報案時，甲○○尚未被
逮獲，豈有因甲○○亂講話始前往報警之理？因認吳正德、李貞
瑱所述均不足採信。然吳正德、李貞瑱對於袁明煌與被告等共同
持槍強劫財物之主要情節，所述大致相同，且與被告等所供案發
當日曾前往「星河汽車旅館」找袁明煌等情相符，至其二人對於
犯罪細節之敘述雖略有出入，然此究係因虛構被害情節以致所述
不一，抑因當時所處位置或觀察角度不同，或乍然遭持槍強劫心
情緊張而未能詳細記憶所致？尚非全無審究餘地。而吳正德事後
傳簡訊予甲○○要求其轉告持槍強劫之友人出面解決云云，雖與
其所述係遭甲○○持槍強劫一節未盡相符，但甲○○若與本案無
關，何以吳正德要求甲○○轉告持槍強劫者於一個小時內出面解
決？其原因何在？參諸吳正德於第一審證稱：「他（指甲○○）
拿槍指著我，叫我把錢拿出來，我本來要當場拆穿他，可是他拿
槍指著我，我不敢拆穿他」、「我當場沒有拆穿他，所以我事後
打電話給他，叫他把錢還我，我說我不想報警，把事情鬧大」、
「（問：你們怎麼拖那麼多天才報案？）因為他（甲○○）亂講
話，我怕被驗尿，我被搶那麼多怎麼可以不報案，我有一直打電
話給他，希望他把錢還我，希望大家就算了，可是他就是不理我
，我才報案」等語以觀（見一審卷第一四六頁反面至一四七頁反
面）。吳正德是否因與甲○○、袁明煌等人相識，且本身有施用
毒品犯行，顧慮若立即報警究辦，甲○○可能供出其施用毒品之
事，乃打電話希望甲○○將錢歸還以圖息事寧人，因甲○○不予
理會，不得已始向警方報案？而其既一再證稱親見甲○○持槍強
劫其財物？卻於傳給甲○○之簡訊中不直指甲○○持槍強劫，而
諉稱已知悉持槍強劫為何人，請甲○○轉告該持槍強劫者出面解
決，是否為圖甲○○還錢了事而故為含糊緩和之說詞？否則其何
以不於簡訊中直接指明甲○○出面還錢？又吳正德於案發後有無
打電話予甲○○？若有，雙方交談何事？與本件強盜案有無關聯
？以上疑點與吳正德、李貞瑱所為不利於被告等之證述是否可信
暨本件事實真相之發現攸關，自有進一步向吳正德、李貞瑱及被
告等詳加究詰訊問明白之必要。原審對於以上疑點未詳加調查釐
清，遽行判決，尚嫌速斷。(二)、證據雖已調查，但若有其他重要
證據未予調查，致事實未臻明瞭者，即與未經調查無異，如遽行
判決，仍難謂無應於審判期日調查之證據而未予調查之違法。原
判決以吳正德指訴遭被告等強劫之時間為「九十六年十月三日下
午四時許」，地點為「屏東縣南州鄉七塊村一巷三十八號前產業
道路」。而被告等所分別持用之門號0000000000、0
000000000行動電話，於案發時間前後發話之基地台位
置均集中在屏東縣新埤鄉文化巷十八之一號「三二九二六」站台
，及同縣南州鄉○○段九十七地號「三四四九八」站台二處。而
本件案發地點與被告等於案發當時撥打上述行動電話，在３Ｇ站
台部分雖皆使用遠傳電信股份有限公司設在「屏東縣南州鄉○○
段九十七地號」處之基地台。惟據該公司函覆稱：上述二基地台
（即設於屏東縣新埤鄉文化巷十八之一號「三二九二六」站台，
及同縣南州鄉○○段九十七地號「三四四九八」站台）之涵蓋通
訊範圍並不包括且不重疊於本件案發地點（即屏東縣南州鄉七塊
村一巷三十八號）。經原審再函詢該公司說明本件案發地點所使
用之基地台位置為何？與證人吳永東住處（即屏東縣南州鄉○○
村○○路三十一號）所使用之基地台是否相同或重疊。該公司函
覆稱：屏東縣南州鄉七塊村一巷三十八號（即案發地點）所使用
之基地台位置為２Ｇ站台：三七九四八Ｂ（設於屏東縣南州鄉○
○村○○路一巷十八之一號四樓），與同縣南州鄉○○村○○路
三十一號（即吳永東住處）使用之基地台位置三七九三一八（設
於屏東縣南州鄉○○段九十七地號）並不相同，且九十六年十月
三日該公司尚未建置３Ｇ站台等語；因認被告等於吳正德所指案
發時間前後並不在案發現場附近。並以被告等所分別持用之上述
行動電話於案發當日十六時九分一秒及十五時五十七分許，均係
使用吳永東住處基地台（即位在屏東縣南州鄉○○段九十七地號
處之基地台）與證人吳永東所持用之行動電話00000000
00通話等情互核一致；因認被告等所辯於案發當時係在吳永東
住處附近等候吳某返家，並不在案發現場等語為可信，而為有利
於被告等之認定。然依卷附遠傳電信股份有限公司九十八年六月
十日遠傳（企營）字第○九八一○六○二三八七號函覆稱：九十
六年十月三日均未建置３Ｇ站，屏東縣南州鄉七塊村一巷三十八
號（即本件案發地點）使用之基地台位置為２Ｇ站台：三七九四
八Ｂ（設於屏東縣南州鄉○○村○○路一巷十八之一號四樓），
與屏東縣南州鄉○○村○○路三十一號（即吳永東住處）所使用
之基地台位置三七九三一八（屏東縣南州鄉○○段九十七地號）
並不相同，但訊號有重疊等語，並有附圖附卷可稽（見原審卷第
一一二至一一六頁）。依該函意旨，似謂案發地點所使用設於屏
東縣南州鄉○○村○○路一巷十八之一號四樓基地台，與吳永東
住處所使用設於同鄉○○段九十七地號基地台之涵蓋範圍雖不相
同，但仍有訊號重疊部分。其所謂「訊號重疊」之意義為何？是
否指於案發當時在本件案發地點（即屏東縣南州鄉七塊村一巷三
十八號）撥打該公司行動電話所使用之基地台，亦有可能與屏東
縣南州鄉○○段九十七地號基地台發話訊號重疊，而屬該基地台
涵蓋範圍之內？此項疑點與被告等所為不在場之辯解是否可信有
關，自有加以調查釐清之必要。原審對上開函文所稱基地台「訊
號重疊」之義意並未詳加究明釐清，遽採為有利於被告等之認定
，難謂無應於審判期日調查之證據而未予調查之違法。(三)、本件
檢察官起訴書另記載：甲○○事後將強劫所得其中現金五十萬元
交由不知情之女友曾玉如存在其母王美戀設於台灣銀行潮州分行
帳戶內，並於九十六年十月十二日上午十時許，與曾玉如前往屏
東縣潮州鎮○○路「雙賓汽車商行」，以一百五十五萬元之價格
，向潘義竹購買車號三二八八－ＨＰ自用小客車一輛（ＢＭＷ牌
，二九七九ＣＣ），除提領上述五十萬元外，並自行拿出十萬元
湊足定金六十萬元後，潘義竹便將車輛交由甲○○使用等情。並
舉證人王美戀、曾玉如、潘義竹之證述，以及王美戀設於台灣銀
行潮州分行帳戶存摺及交易往來明細查詢表暨「汽車委賣合約書
」各一份，作為佐證。原判決雖採信甲○○所辯：上述購車之五
十萬元是伊平時陸續拿給曾玉如的，嗣因曾玉如提起有意買車，
才與曾玉如及王美戀一起去看車，因購車款不足，故由王美戀提
領九萬元，再由伊拿出現金十一萬元先湊足二十萬元給潘義竹，
隔日再由伊與王美戀、曾玉如提領四十萬元給潘義竹（尚欠車款
九十五萬元）；伊給曾玉如的錢是做蓮子生意賺來的等語，因認
公訴意旨所舉上揭證據僅能證明甲○○出錢予曾玉如買車之事實
，並不能證明甲○○購車價款來源係強盜所得，不足以作為甲○
○犯罪之補強證據（見原判決第十五頁最末一行至第十六頁倒數
第八行）。然據甲○○於警詢時陳稱：曾玉如購得上述車輛後係
交由伊使用等語（見九十六年度警搜字第七四○號偵查卷第二十
五頁）。則甲○○既辯稱係因曾玉如提議始前往「雙賓汽車商行
」買車，何以其購車後未自行使用，卻交予甲○○使用？似有蹊
蹺。且據曾玉如之母王美戀於警詢及偵查時證稱：據伊所知曾玉
如之經濟狀況不佳，有十餘萬元卡債，甚至欠繳健保費多月，都
是由伊代為繳納等語（見警卷第三十五頁，九十六年度偵字第六
六六九號卷第八十六頁）。而甲○○於警詢時亦陳稱伊積欠銀行
債務，名下不能擁有財產等語（見警卷第十二頁）。果爾，則甲
○○與曾玉如經濟狀況均屬不佳，甚且積欠卡債及銀行債務，何
以竟於本件案發後九日（即九十六年十月十二日）即籌足六十萬
元，並貸款九十五萬元購買價格高達一百五十五萬元之ＢＭＷ牌
二九七九ＣＣ高級進口轎車？其原因或動機何在？甲○○是否於
本件案發後將現金五十萬元交由曾玉如存在其母王美戀設於台灣
銀行潮州分行帳戶內？若是，該資金來源為何？上述疑點與本件
實情之發現有關，亦有一併根究明白之必要。原審未詳加調查釐
清，遽行判決，亦嫌調查未盡。檢察官上訴意旨執以指摘原判決
不當，為有理由，應認有撤銷原判決發回更審之原因。
據上論結，應依刑事訴訟法第三百九十七條、第四百零一條，判
決如主文。
中    華    民    國  九十八  年   十二   月   十七   日
                      最高法院刑事第八庭
                          審判長法官  洪  文  章
                                法官  王  居  財
                                法官  郭  毓  洲
                                法官  黃  梅  月
                                法官  邱  同  印
      本件正本證明與原本無異
                                      書  記  官
中    華    民    國  九十八  年   十二   月  二十一  日
                                                     m


司法院資訊處製作；財團法人民間司法改革基金會備份。
